---
title: "R Notebook para los análisis de los grupos taxonómicos en Bioacústica"
output:
  html_document:
    df_print: paged
  pdf_document: default
---

```{r}
### ELABORÓ: VÍCTOR M. MARTÍNEZ-ARIAS
### GRUPO HERPETOLÓGICO DE ANTIOQUIA
### VERSIÓN DEL CÓDIGO: 3.0
### FECHA: 20241101
### CONTACTO: vmanuel.martinez@udea.edu.co
```

# INSTALACIÓN /CARGA DE PAQUETES
```{r}
# Lista de paquetes requeridos
required_packages <- c(
  "shiny", "readxl", "ggplot2", "dplyr", "lubridate", "stringr",
  "tidyr", "vegan", "cluster", "iNEXT", "openxlsx", "writexl", "ggdendro"
)

for (pkg in required_packages) {
  if (!requireNamespace(pkg, quietly = TRUE)) {
    install.packages(pkg, dependencies = TRUE)
  }
}

invisible(lapply(required_packages, library, character.only = TRUE))

```

# REGISTRO DE EVENTOS BIOFÓNICOS

En esta parte del código se pueden registrar los eventos por cobertura

## Carga de base de datos

```{r echo=FALSE}
library(readxl)
library(dplyr)
library(tcltk)

# Función para cargar archivo con selector de archivo
cargar_archivo_excel <- function() {
  # Abrir ventana de diálogo para seleccionar el archivo
  ruta_archivo <- tclvalue(tkgetOpenFile(filetypes = "{{Excel Files} {.xlsx .xls}}"))
  
  # Verificar si se seleccionó un archivo
  if (ruta_archivo == "") {
    message("No se seleccionó ningún archivo.")
    return(NULL)
  }
  
  # Solicitar al usuario el nombre de la hoja
  hoja <- readline(prompt = "Ingrese el nombre de la hoja (default: 'Data'): ")
  if (hoja == "") {
    hoja <- "Data" # Usar valor predeterminado
  }
  
  # Leer el archivo Excel
  tryCatch({
    datos <- read_xlsx(ruta_archivo, sheet = hoja)
    
    # Transformar columnas según sea necesario
    if ("n_calls" %in% colnames(datos)) {
      datos$n_calls <- as.numeric(as.character(datos$n_calls))
    }
    
    # Mostrar los primeros registros como vista previa
    print("Datos cargados exitosamente:")
    print(head(datos, 10))
    
    return(datos)
  }, error = function(e) {
    message("Error al cargar el archivo o la hoja no existe: ", e$message)
    return(NULL)
  })
}

# Llamar a la función para cargar datos
mis_datos <- cargar_archivo_excel()

# Verificar si los datos se cargaron correctamente
if (!is.null(mis_datos)) {
  print("Datos listos para su análisis:")
  print(head(mis_datos, 10)) # Muestra una vista previa
} else {
  print("No se cargaron datos.")
}



```


## Eventos por cobertura

Ahora, generaremos una gráfica por todos los eventos y por cada cobertura.

```{r}
library(shiny)
library(ggplot2)
library(dplyr)

# Interfaz de usuario
ui <- fluidPage(
  titlePanel("Análisis de Llamadas"),
  sidebarLayout(
    sidebarPanel(
      selectInput("Cover_type", "Tipo de cobertura", choices = NULL),
      selectInput("sound_source", "Nivel 1: Sound Source", choices = NULL, selected = "Todos"),
      selectInput("group", "Nivel 2: Group", choices = NULL),
      selectInput("Family", "Nivel 3: Familia", choices = NULL),
      selectInput("Genus", "Nivel 4: Género", choices = NULL),
      downloadButton("downloadPlot", "Descargar Gráfica")
    ),
    mainPanel(
      plotOutput("callPlot")
    )
  )
)

# Lógica del servidor
server <- function(input, output, session) {
  
  # Configurar las opciones dinámicamente según los datos cargados
  observe({
    req(mis_datos) # Asegurarse de que "mis_datos" esté disponible

    updateSelectInput(session, "Cover_type", 
                      choices = c("Todos", unique(mis_datos$Cover_type)))
    updateSelectInput(session, "sound_source", 
                      choices = c("Todos", unique(mis_datos$sound_source)))
    updateSelectInput(session, "group", 
                      choices = c("Todos", unique(mis_datos$group)))
    updateSelectInput(session, "Family", 
                      choices = c("Todos", unique(mis_datos$Family)))
    updateSelectInput(session, "Genus", 
                      choices = c("Todos", unique(mis_datos$Genus)))
  })
  
  # Renderizar la gráfica
  output$callPlot <- renderPlot({
    req(mis_datos) # Asegurarse de que "mis_datos" esté disponible

    # Filtrar los datos según las selecciones del usuario
    filtered_data <- mis_datos
    if (input$Cover_type != "Todos") {
      filtered_data <- filtered_data %>% filter(Cover_type == input$Cover_type)
    }
    if (input$sound_source != "Todos") {
      filtered_data <- filtered_data %>% filter(sound_source == input$sound_source)
    }
    if (input$group != "Todos") {
      filtered_data <- filtered_data %>% filter(group == input$group)
    }
    if (input$Family != "Todos") {
      filtered_data <- filtered_data %>% filter(Family == input$Family)
    }
    if (input$Genus != "Todos") {
      filtered_data <- filtered_data %>% filter(Genus == input$Genus)
    }

    # Agrupar los datos y resumirlos
    plot_data <- filtered_data %>%
      group_by(event) %>%
      summarise(n_calls_sum = sum(n_calls, na.rm = TRUE)) %>%
      arrange(-n_calls_sum) %>%
      head(30)  # Selecciona solo los 30 valores más grandes de n_calls
    
    # Crear la gráfica
    ggplot(plot_data, aes(x = reorder(event, -n_calls_sum), y = n_calls_sum)) +
      geom_bar(stat = "identity", fill = "gray") +
      geom_text(aes(label = n_calls_sum), vjust = -0.1) +
      labs(title = "Número de Llamadas por Taxón / Sonotipo", x = "Taxón / Sonotipo", y = "Número de Llamadas") +
      theme_minimal() +
      theme(axis.text.x = element_text(angle = 55, hjust = 1, size = 12))
  })

  # Descargar la gráfica como archivo PNG
  output$downloadPlot <- downloadHandler(
    filename = function() {
      paste("grafica_llamadas_", Sys.Date(), ".png", sep = "")
    },
    content = function(file) {
      # Generar la gráfica directamente en el archivo
      filtered_data <- mis_datos
      if (input$Cover_type != "Todos") {
        filtered_data <- filtered_data %>% filter(Cover_type == input$Cover_type)
      }
      if (input$sound_source != "Todos") {
        filtered_data <- filtered_data %>% filter(sound_source == input$sound_source)
      }
      if (input$group != "Todos") {
        filtered_data <- filtered_data %>% filter(group == input$group)
      }
      if (input$Family != "Todos") {
        filtered_data <- filtered_data %>% filter(Family == input$Family)
      }
      if (input$Genus != "Todos") {
        filtered_data <- filtered_data %>% filter(Genus == input$Genus)
      }

      plot_data <- filtered_data %>%
        group_by(event) %>%
        summarise(n_calls_sum = sum(n_calls, na.rm = TRUE)) %>%
        arrange(-n_calls_sum) %>%
        head(30)

      ggsave(file, plot = ggplot(plot_data, aes(x = reorder(event, -n_calls_sum), y = n_calls_sum)) +
               geom_bar(stat = "identity", fill = "gray") +
               geom_text(aes(label = n_calls_sum), vjust = -0.1) +
               labs(title = "Número de Llamadas por Taxón / Sonotipo", x = "Taxón / Sonotipo", y = "Número de Llamadas") +
               theme_minimal() +
               theme(axis.text.x = element_text(angle = 55, hjust = 1, size = 12)),
             device = "png", width = 10, height = 8)
    }
  )
}

# Ejecutar la aplicación
shinyApp(ui = ui, server = server)

```

## Preparar datos para construcción de curvas

Ahora vamos a prepaparar los datos para la construcción de curvas

```{r echo=FALSE}
library(dplyr)
library(lubridate)

# Asumiendo que mis_datos es tu dataframe
# Limpiar la columna recording_file y convertir a fecha
mis_datos$fecha <- as.POSIXct(strptime(sub(".*_(\\d{8}_\\d{6}).*", "\\1", mis_datos$recording_file), format="%Y%m%d_%H%M%S"))
mis_datos$dia <- day(mis_datos$fecha)

# Filtramos por group == "Aves"
datos_curva <- mis_datos %>% filter(group == "Aves")

# Creamos un dataframe con conteo de eventos únicos por día y por tipo de cobertura
conteo <- datos_curva %>%
  group_by(Cover_type, dia) %>%
  summarise(event_count = n_distinct(event)) %>%
  ungroup()

# Para la categoría total, sumamos todos los eventos distintos por día
conteo_total <- datos_curva %>%
  group_by(dia) %>%
  summarise(event_count = n_distinct(event)) %>%
  ungroup()

# Agregamos la categoría "Total" a este conteo
conteo_total$Cover_type <- 'Total'

# Unimos los conteos específicos de cobertura con el conteo total
conteo <- rbind(conteo, conteo_total)

# Reordenamos el dataframe de forma descendente por la cantidad de eventos
conteo <- conteo %>% arrange(desc(event_count))

# Creamos los vectores para cada tipo de cobertura incluyendo el total
listado_cover <- split(conteo$event_count, conteo$Cover_type)

# Inicializamos la lista que contendrá todos los vectores
Comp_inc_freq_ecos <- list()

# Llenamos la lista con los vectores, nombrándolos adecuadamente
for(cover in names(listado_cover)) {
  # Creamos el vector para la cobertura actual
  cover_vector <- listado_cover[[cover]]
  # Agregamos el vector a la lista con un nombre adecuado
  Comp_inc_freq_ecos[[cover]] <- cover_vector
}

# Ahora Comp_inc_freq_ecos es una lista que contiene todos los vectores, incluyendo el total
as.list(Comp_inc_freq_ecos)
Comp_inc_freq_ecos  # Chequear que no se tengan sitios con un solo valor

# Si se requiere:
# Comp_inc_freq_ecos <- lapply(Comp_inc_freq_ecos, function(x) x[!is.na(x)])
# Si es necesario, se deben borrar sitios

# Nombres de los elementos a mantener (todos excepto "l")
nombres_a_mantener <- setdiff(names(Comp_inc_freq_ecos), c("l"))  # Ajusta según sea necesario

# Subconjuntar la lista para mantener solo los elementos deseados
Comp_inc_freq_ecos <- Comp_inc_freq_ecos[nombres_a_mantener]




```

## Construcción de curvas
Este código genera un shiny con las gráficas de diversidad (Hill numbers) y exporta en una tabla los datos. Funciona con el estadístico CHAO2, el cual es el más apropiado para trabajo con datos acústicos.

```{r}
library(shiny)
library(iNEXT)
library(ggplot2)
library(openxlsx)  # Para exportar a Excel

# Definición de la interfaz de usuario
ui <- fluidPage(
  titlePanel("Análisis de Diversidad de Especies en estudios de bioacústica
             GRUPO HERPETOLÓGICO DE ANTIOQUIA - GHA"),
  
  sidebarLayout(
    sidebarPanel(
      # Selector para el valor de q
      selectInput("qvalue", "Seleccione el valor de q:", 
                  choices = list("0" = 0, "1" = 1, "2" = 2)),
      # Selector para el tipo de gráfico
      selectInput("typevalue", "Seleccione el tipo de gráfico:", 
                  choices = list("Curva de rarefacción/extrapolación basada en el tamaño de la muestra" = 1,
                                 "Curva de completitud de la muestra" = 2,
                                 "Curva de rarefacción/extrapolación basada en la cobertura" = 3)),
      # Cuadro de texto para las unidades de muestreo
      numericInput("endpoint", "Unidades de muestreo (días)", value = 20),
      actionButton("btn", "Generar Gráfico"),
      downloadButton("downloadData", "Descargar Índices en Excel")  # Botón para descargar el Excel
    ),
    mainPanel(
      # Muestra la gráfica
      plotOutput("diversityPlot"),
      # Muestra el texto explicativo
      textOutput("textExplanation")
    )
  )
)

# Definición del servidor
server <- function(input, output, session) {
  
  # Observa cambios en el input del botón
  observeEvent(input$btn, {
    # Valores seleccionados
    qvalue <- as.numeric(input$qvalue)
    typevalue <- as.numeric(input$typevalue)
    endpoint <- input$endpoint
    
    # Genera el objeto iNEXT
    out.incS <- iNEXT(Comp_inc_freq_ecos, q=qvalue, datatype="incidence_freq", se=TRUE, conf=0.95, endpoint=endpoint)
    
    # Genera la gráfica
    output$diversityPlot <- renderPlot({
      g <- ggiNEXT(out.incS, type=typevalue, se=TRUE, facet.var="Assemblage", grey=TRUE) +
        theme_bw() +
        labs(x = "Días de muestreo", y = "Especies", title = titles[qvalue + 1]) +
        theme(legend.position = "none") +
        theme(
          strip.text.x = element_text(size = 12, lineheight = 0.9), # Permite que los textos largos se dividan en líneas
          strip.text = element_text(size = 12),
          axis.text.x = element_text(size = 10),
          axis.text.y = element_text(size = 10),
          plot.title = element_text(size = 14, face = "bold"),
          axis.title = element_text(size = 12)
        ) +
        facet_wrap(~ Assemblage, ncol = 3, labeller = label_wrap_gen(width = 20)) # Ajusta las etiquetas para dividir texto largo
      
      print(g)
    })
    
    # Establece el texto explicativo combinado de q y type
    output$textExplanation <- renderText({
      paste(explanations[qvalue + 1], "\n\n", typeExplanations[typevalue], sep = "")
    })
    
    # Preparar datos para exportar
    output$downloadData <- downloadHandler(
      filename = function() {
        paste("indices_diversidad_", Sys.Date(), ".xlsx", sep = "")
      },
      content = function(file) {
        wb <- createWorkbook()
        addWorksheet(wb, "Estimaciones de Diversidad")
        writeData(wb, "Estimaciones de Diversidad", out.incS$AsyEst)
        addWorksheet(wb, "Observaciones")
        writeData(wb, "Observaciones", out.incS$DataInfo)
        saveWorkbook(wb, file, overwrite = TRUE)
      }
    )
  })
  
  # Títulos y textos explicativos para q y type
  titles <- c("Riqueza de Especies Total: Conteo de Presencia",
              "Diversidad de Especies Ponderada por Frecuencia de Ocurrencia",
              "Dominancia de Especies Comunes en Sitios de Muestreo")
  
  explanations <- c("Esta gráfica muestra el número total de especies diferentes registradas en todos los sitios de muestreo, reflejando la diversidad sin considerar la frecuencia de aparición.",
                    "Esta gráfica representaría la diversidad de Shannon, que considera la frecuencia de ocurrencia de cada especie en los sitios de muestreo, proporcionando una visión de la diversidad que equilibra entre especies comunes y raras.",
                    "Esta gráfica destacaría la diversidad de Simpson, que pone más énfasis en las especies que aparecen con mayor frecuencia, mostrando cómo las especies comunes dominan en el conjunto de datos.")
  
  typeExplanations <- c("
                        Curva de rarefacción/extrapolación basada en el tamaño de la muestra (type = 1):\nEsta curva muestra cómo la riqueza de especies observada (o diversidad de otro orden) aumenta con el número de sitios muestreados o con el número de unidades de muestreo (como trampas, parcelas, etc.). La rarefacción utiliza los datos existentes para estimar cómo habría aumentado la riqueza de especies si se hubieran muestreado menos sitios, mientras que la extrapolación estima la riqueza de especies si se muestrean más sitios de los que originalmente se incluyeron. Es útil para entender cómo la riqueza de especies podría cambiar con un esfuerzo de muestreo diferente.",
                     "
                     Curva de completitud de la muestra (type = 2):\nEsta curva proporciona una estimación de qué tan completa es la muestra en términos de capturar la riqueza total de especies en el área de estudio. Se basa en la proporción de la riqueza de especies que se ha detectado en comparación con la riqueza total estimada. Una curva que se aplana indica que se ha alcanzado una buena representación de la riqueza de especies y que muestreos adicionales probablemente no descubrirán muchas especies nuevas.",
                     "
                     Curva de rarefacción/extrapolación basada en la cobertura (type = 3):\nEn el contexto de incidencia-frecuencia, la cobertura se refiere a qué tan bien el muestreo ha representado la comunidad de especies, basándose en la proporción de unidades de muestreo en las que aparece cada especie. La curva muestra cómo se espera que aumente la riqueza de especies con un aumento en la cobertura de muestreo. Una cobertura del 100% significaría que cada especie que existe en la comunidad ha sido detectada al menos una vez en el muestreo.")
  
}

# Ejecuta la aplicación
shinyApp(ui = ui, server = server)


```

# ANÁLISIS DE CLÚSTER

## Construcción matrices para clúster

Ahora, vamos a construir las matrices de clúster. Se pueden generar dos: una matriz por coberturas, y otra por site.

```{r}
library(shiny)
library(dplyr)
library(tidyr)
library(writexl)

ui <- fluidPage(
  titlePanel("Construcción de Matriz para análisis de Clúster"),
  
  sidebarLayout(
    sidebarPanel(
      selectInput("unit_type", "Unidades:",
                  choices = c("Cover_type", "site")),  # Solo opciones Cover_type y site
      uiOutput("sound_source_ui"),
      uiOutput("group_ui"),
      downloadButton("download_data", "Descargar xlsx")
    ),
    
    mainPanel(
      tableOutput("presence_absence_matrix")
    )
  )
)

server <- function(input, output, session) {
  
  # UI dinámica para 'sound_source'
  output$sound_source_ui <- renderUI({
    selectInput("sound_source", "Fuente de sonido:",
                choices = unique(mis_datos$sound_source))
  })
  
  # UI dinámica para 'group'
  output$group_ui <- renderUI({
    req(input$sound_source) # requerimos que sound_source haya sido seleccionado
    filtered_data <- reactive({
      mis_datos %>% filter(sound_source == input$sound_source)
    })
    
    selectInput("group", "Grupo:",
                choices = unique(filtered_data()$group))
  })
  
  # Matriz de presencia/ausencia
  output$presence_absence_matrix <- renderTable({
    req(input$group) # requerimos que group haya sido seleccionado
    filtered_data <- reactive({
      mis_datos %>%
        filter(sound_source == input$sound_source, group == input$group)
    })
    
    matrix_data <- reactive({
      filtered_data() %>%
        group_by_at(input$unit_type) %>%
        count(event) %>%
        pivot_wider(names_from = event, values_from = n, values_fill = list(n = 0)) %>%
        ungroup()
    })
    
    matrix_data()
  })
  
  # Descargar la matriz en formato Excel
  output$download_data <- downloadHandler(
    filename = function() {
      paste("matriz_", Sys.Date(), ".xlsx", sep = "")
    },
    content = function(file) {
      matrix_data <- mis_datos %>%
        filter(sound_source == input$sound_source, group == input$group) %>%
        group_by_at(vars(input$unit_type)) %>%
        count(event) %>%
        pivot_wider(names_from = event, values_from = n, values_fill = list(n = 0)) %>%
        ungroup()
      
      # Ahora escribimos el archivo
      write_xlsx(matrix_data, file)
    },
    contentType = "application/vnd.openxmlformats-officedocument.spreadsheetml.sheet"
  )
}

# Ejecuta la aplicación
shinyApp(ui = ui, server = server)



```

## Análisis de Clúster

Ahora, vamos a hacer los análisis de clúster empleando la matriz generada. El estadístico empleado en este caso es Jaccard, óptimo para presencias/ausencias. Se debe cargar la matriz que se acaba de generar. Prestar atención a los valores de correlación cofenética y a los tipos de enlace

```{r}
library(shiny)
library(readxl)
library(cluster)
library(vegan)
library(ggdendro)
library(ggplot2)

ui <- fluidPage(
  titlePanel("Análisis de Clúster de Coberturas"),
  
  sidebarLayout(
    sidebarPanel(
      fileInput("file", "Cargar archivo Excel:", accept = c(".xlsx")),
      selectInput("method", "Seleccione la medida de similitud/dismilitud:",
                  choices = c("Jaccard" = "jaccard")),
      selectInput("linkage", "Seleccione el tipo de enlace:",
                  choices = c("Enlace Simple" = "single",
                              "Enlace Completo" = "complete",
                              "Enlace Promedio" = "average",
                              "Enlace Centroidal" = "centroid",
                              "Enlace de Ward" = "ward.D2")),
      actionButton("go", "Generar Clúster")
    ),
    
    mainPanel(
      plotOutput("dendrogram"),
      textOutput("explicacion")
    )
  )
)

server <- function(input, output, session) {
  # Reactivo para cargar y procesar la matriz
  matriz_habitat <- reactive({
    req(input$file) # Verifica que el archivo haya sido cargado
    archivo <- input$file$datapath
    matriz <- as.data.frame(read_xlsx(archivo))
    
    # Convertir todos los valores distintos de cero y NA a 1, mantener los ceros y convertir NAs en ceros
    matriz <- matriz %>%
      mutate(across(-1, ~ ifelse(is.na(.), 0, ifelse(. != 0, 1, .))))
    
    return(matriz)
  })
  
  observeEvent(input$go, {
    req(matriz_habitat()) # Asegúrate de que la matriz esté cargada
    
    # Extraer datos de la matriz cargada
    matriz <- matriz_habitat()
    matriz_numerica <- as.matrix(matriz[,-1]) # Excluir la primera columna (nombres)
    matriz_numerica[is.na(matriz_numerica)] <- 0 # Reemplazar NA por 0
    
    # Extraer nombres de las unidades
    nombres_unidades <- as.character(matriz[[1]]) # Primera columna como nombres
    
    # Calcular la matriz de distancias
    dist_mat <- vegdist(matriz_numerica, method = input$method)
    
    # Realizar el agrupamiento jerárquico
    fit <- hclust(dist_mat, method = input$linkage)
    fit$labels <- nombres_unidades # Asignar nombres completos como etiquetas
    
    # Calcular correlación cofenética
    coph_corr <- cor(cophenetic(fit), dist_mat)
    
    # Generar el dendrograma
    output$dendrogram <- renderPlot({
      dendro <- as.dendrogram(fit)
      ggdendrogram(dendro, theme_dendro = FALSE) + 
        theme_minimal() +
        labs(title = "Dendrograma de Disimilitud por Cobertura",
             x = "Coberturas", y = "Disimilitud") +
        theme(axis.text.x = element_text(angle = 45, hjust = 1, vjust = 1, size = 12))
    })
    
    # Generar texto explicativo
    output$explicacion <- renderText({
      paste0("La correlación cofenética para este clúster es ", round(coph_corr, 2), ". ",
             "Una correlación cofenética alta indica que la representación dendrogramática preserva bien las distancias originales. ",
             "Una correlación baja podría sugerir que el dendrograma no representa perfectamente las distancias originales.",
             "\n\n",
             "El enlace ", input$linkage, " fue seleccionado, lo que significa: ", 
             switch(input$linkage,
                    "single" = "El enlace simple considera la distancia más corta entre dos elementos de cada grupo. Tiende a producir grupos alargados y en cadena.",
                    "complete" = "El enlace completo considera la distancia más larga entre dos elementos de cada grupo. Produce grupos más compactos y bien definidos.",
                    "average" = "El enlace promedio calcula la distancia promedio entre todos los pares de elementos en dos grupos.",
                    "centroid" = "La distancia entre dos grupos se mide como la distancia entre sus centroides.",
                    "ward.D2" = "El método de Ward minimiza la suma de cuadrados dentro de todos los grupos en cada paso del agrupamiento.")
             )
    })
  })
}

# Ejecuta la aplicación
shinyApp(ui = ui, server = server)


```


